臺灣臺中地方法院刑事判決　　　　　　　99年度訴字第3103號
公　訴　人　臺灣臺中地方法院檢察署檢察官
被　　　告　林建庭
指定辯護人　本院公設辯護人　戴遐齡
上列被告因偽造有價證券等案件，經檢察官提起公訴（99年度偵
字第19501號），本院判決如下：
    主    文
林建庭共同犯詐欺取財罪，處有期徒刑捌月。又共同犯偽造有價
證券罪，處有期徒刑壹年捌月，扣案如附表所示偽造之本票壹張
沒收，扣案之收據上偽造劉庭毅之署名及指印各壹枚均沒收。應
執行有期徒刑貳年，扣案如附表所示偽造之本票壹張沒收，扣案
之收據上偽造劉庭毅之署名及指印各壹枚均沒收。
    犯罪事實
一、林建庭為清償其於民國98年間向真實姓名年籍不詳綽號「小
    王」之成年男子借貸之本金及利息，竟應「小王」之邀，與
    「小王」共同基於意圖為自己不法之所有、偽造特種文書之
    犯意聯絡及行為分擔，由林建庭先於99年1月間某日，在不
    詳地點，交付含有其本人照片之磁碟片予「小王」，再由「
    小王」於不詳時、地，偽造貼有林建庭照片之「劉庭毅」全
    民健康保險卡(下稱健保卡)1張。嗣後「小王」於99年4月2
    日以門號0000000000號行動電話隨機發送虛偽不實之貸款簡
    訊，至陳哲政持有之門號0000000***號行動電話。陳哲政因
    承包工程，有意貸款週轉，誤信為真，陷於錯誤，而回撥上
    開簡訊所載聯絡電話門號0000000000號，詢問貸款事宜，由
    「小王」接聽答覆，並與之相約見面詳談。「小王」隨即聯
    絡林建庭，告知陳哲政有意貸款，並將上開門號0000000000
    號行動電話1支、偽造之劉庭毅健保卡1張、「花旗租賃國際
    有限公司之業務主任劉庭毅」名片1張、空白本票1張交付予
    林建庭，同時提供車牌號碼3H-0965號(為失竊車牌、車輛、
    車牌均未尋獲)自用小客車予林建庭使用，由林建庭出面進
    行後續與陳哲政接洽事宜。嗣於99年4月7日，林建庭駕駛上
    開車輛至臺中市○○路口附近，與陳哲政見面後，向陳哲政
    自稱係劉庭毅，並出示上開名片，且佯稱其公司貸款模式為
    借款者需先繳納欲借金額之五分之一作為保證金，公司之後
    再貸款予借款人，如借貸新臺幣(下同)100萬元，即需先繳
    納20萬元保證金予其交回公司，公司之後再撥款100萬予借
    款人云云。惟因陳哲政表示需要考慮借貸之金額，2人遂各
    自離去。嗣陳哲政決定貸款100萬元後，即撥打上開門號000
    0000000號行動電話予林建庭，並約定於99年4月8日下午，
    在臺中市西屯區市○○○路與惠來路口，交付保證金20萬元
    。於99年4月8日，林建庭抵達上開約定地點後，陳哲政即交
    付現金20萬元予林建庭，並要求林建庭出示身分證明文件、
    提供擔保及於陳哲政事先擬妥內容之收據上簽名(收據內容
    為本人4月8日於聚合發工地向陳哲政收取20萬元整做為保證
    金於4月9日交付100萬元整為借款之用保證金)，林建庭即另
    起與「小王」共同基於意圖供行使之用，偽造有價證券、行
    使偽造特種文書、行使偽造私文書之犯意聯絡及行為分擔，
    將上開「小王」提供之偽造「劉庭毅」健保卡交予陳哲政，
    由陳哲政持以前往便利商影印留存影本，再返還予林建庭，
    林建庭並於前揭「小王」提供之空白本票上，填載發票日為
    99 年4月8日、票面金額為20萬元，並於發票人欄偽造劉庭
    毅署名1枚、記載國民身分證號碼為Ｚ000000000號，且於金
    額欄及發票人欄上各偽造「劉庭毅」之指印1枚(共於本票上
    偽造「劉庭毅」指印2枚)，而偽造完成表彰係由「劉庭毅」
    簽發之本票1張後，交予陳哲政收受。並於陳哲政提供之收
    據上，偽造「劉庭毅」署名及指印各1枚，並記載國民身分
    證號碼為Ｚ000000000號，以表示確實收受陳哲政交付之20萬
    元保證金後，交還予陳哲政而行使之，足以生損害於劉庭毅
    及中央健康保險局對於核發健保卡業務管理之正確性。林建
    庭得手後，與陳哲政約定在翌日(99年4月9日)於高鐵臺中烏
    日站交付100萬元，隨即離去。林建庭並於當日將20萬元、
    上開「小王」交付之行動電話、偽造之「劉庭毅」健保卡、
    自用小客車均交予「小王」，「小王」即免除林建庭所積欠
    之債務。嗣因林建庭未依約至高鐵臺中烏日站交付100萬元
    ，陳哲政撥打門號0000000000號行動電話，均無法接通，始
    知受騙，遂報警處理，經警於前揭收據、本票及健保卡影本
    上採集指紋3枚，送交內政部警政署刑事警察局鑑定比對，
    結果發現本票上所採集之指紋，與林建庭之左拇指指紋相符
    ，而循線查獲，陳哲政並主動將上開名片、偽造之本票、收
    據各1張交予員警扣案。
二、案經陳哲政訴由臺中市警察局第六分局報告臺灣臺中地方法
    院檢察署檢察官偵查起訴。
    理    由
一、證據能力說明：
(一)按被告以外之人於審判外之言詞或書面陳述，除法律有規定
    者外，不得作為證據；又被告以外之人於審判外之陳述，雖
    不符合刑事訴訟法第159條之1至第159條之4之規定，但經當
    事人於審判程序同意作為證據，法院審酌該言詞陳述或書面
    陳述作成時之情況，認為適當者，亦得為證據。當事人、代
    理人或辯護人於法院調查證據時，知有刑事訴訟法第159 條
    第1項不得為證據之情形，而未於言詞辯論終結前聲明異議
    者，視為有前項之同意，刑事訴訟法第159條第1項及第159
    條之5分別定有明文。經查，公訴人、被告林建庭及其辯護
    人於本院審判程序中，就本院後述所引用作為本案證據方法
    之傳聞證據之證據能力，均表示無意見，且迄至言詞辯論終
    結前亦未聲明異議，本院審酌後述所引用之證據資料之製作
    、取得，尚無違法不當之情形，認為以之作為證據應屬適當
    ，揆諸刑事訴訟法第159條之5規定，認後述所引用之證據均
    有證據能力，且經本院於審判期日依法定程序提示上開證據
    ，並告以要旨，已為合法調查，得作為證據。
(二)按關於非供述證據之物證，或以科學、機械之方式，對於當
    時狀況所為忠實且正確之紀錄，性質上並非供述證據，均應
    無傳聞法則規定之適用；如該非供述證據非出於違法取得，
    並已依法踐行調查程序，即不能謂無證據能力(最高法院97
    年度台上字第1401號、第6153號判決意旨可資參照)。本件
    卷附刑案現場採證相片5張，及自告訴人上開行動電話翻拍
    之「小王」傳送前揭簡訊內容照片3張，並非供述證據，係
    運用相機之機器功能，拍攝所形成之影像，不含有人類意思
    表達之供述要素，所拍攝內容現實情狀之一致性，係透過機
    械原理加以還原，並無人對現實情形之記憶、知覺經常可能
    發生之誤差，而扣案之上開名片、偽造之本票、收據及卷附
    偽造之健保卡影本，係屬物證，且均與本案待證事實具有關
    聯性，此外，復無證據證明有何偽造、變造或公務員違法取
    得之情事，依法自得作為證據，而有證據能力。
二、上開犯罪事實，業據被告林建庭於偵查中及本院準備程序、
    審理時均坦承不諱，核與告訴人即證人陳哲政於警詢、偵查
    中證述如何接獲前揭虛偽不實之貸款簡訊，誤信為真，陷於
    錯誤，回撥簡訊所留之聯絡電話詢問貸款事宜；如何與被告
    見面，並交付現金20萬元予被告；如何取得上開偽造之健保
    卡影本、本票及收據；如何未取得貸款100萬元，而發覺受
    騙等情節相符。證人陳哲政並於本院審理中到庭結證稱：伊
    於99年4月2日收到一封內容為得以貸款方式，取得現金週轉
    之簡訊。因伊承包工程，需要現金週轉工程款，遂回撥簡訊
    上所載的聯絡電話與對方聯繫，對方表示可以辦理貸款，並
    相約見面詳談。伊與被告第1次見面，是在99年4月7日，於
    臺中市○○路上老虎城影城附近之理容院十字路口，當時被
    告拿出上開名片，自稱是花旗租賃國際有限公司之業務主任
    劉庭毅，並向伊說明貸款的模式為貸款100萬元，需先繳納
    20 萬元保證金，收到保證金後，會撥款100萬元，伊取得
    100萬元後再開支票擔保，因伊尚未決定貸款金額，所以2人
    各自離去。當天下午伊撥打上開名片上的電話(門號0000000
    000號)予被告，告知要貸款100萬元，被告表示要先準備20
    萬元，並相約翌日在臺中市新光三越附近之全家便利商店對
    面之停車場交款。隔天見面後，伊當場拿20萬元予被告，並
    要求被告提出身分證件供參，及提供擔保、簽發收據，本票
    是被告帶來的，收據上的內容則是伊寫的，被告當場簽發本
    票，並在收據上簽名、記載國民身分證字號及捺指印。另外
    ，被告表示國民身分證放在公司，只交付伊偽造之健保卡，
    伊至便利商店將健保卡影印後，正本交還被告。被告與伊約
    定於99年4月9日在高鐵臺中烏日站交付100萬元，但被告未
    依約到場交付100萬元，且伊撥打電話予被告，已無法接通
    ，伊即報警處理等語明確(見本院卷第41頁)。此外，並有臺
    中市警察局第六分局現場勘察報告、刑事案件證物採驗紀錄
    表、內政部警政署刑事警察局99年4月28日刑紋字第0990056
    247號鑑定書、陳哲政持有之門號0000000***號行動電話通
    聯調閱查詢單、簡訊內容翻拍照片、偽造之健保卡影本各1
    份、刑案現場採證照片5張在卷可稽(見警卷第13頁至第27頁
    )，且有上開名片、偽造之收據及本票各1張扣案可佐。足見
    被告之任意性自白與事實相符，堪以採信。本案事證明確，
    被告犯行洵堪認定，應予依法論科。
三、按共同正犯之成立，祇須具有犯意之聯絡，行為之分擔，既
    不問犯罪動機起於何人，亦不必每一階段犯行，均經參與；
    共同正犯間非僅就其自己實施之行為負其責任，並在犯意聯
    絡之範圍內，對於其他共同正犯所實施之行為，亦應共同負
    責；共同正犯之意思聯絡，原不以數人間直接發生者為限，
    即有間接之聯絡者，亦包括在內。如甲分別邀約乙、丙犯罪
    ，雖乙、丙間彼此並無直接之聯絡，亦無礙於其為共同正犯
    之成立（最高法院34年上字第862號、32年上字第1905號、
    77年台上字第2135號判例意旨可資參照）。共同實施犯罪行
    為之人，在合同意思範圍以內，各自分擔犯罪行為之一部，
    相互利用他人之行為，以達其犯罪之目的者，即應對於全部
    所發生之結果，共同負責；共同正犯不限於事前有協議，即
    僅於行為當時有共同犯意之聯絡者亦屬之，且表示之方法，
    不以明示通謀為必要，即相互間有默示之合致亦無不可（最
    高法院97年度台上字第2517號判決意旨參照）。次按刑法上
    之偽造署押罪，係指單純偽造簽名、畫押而言，若在制式之
    書類上偽造他人簽名，已為一定意思表示，具有申請書或收
    據等類性質者，則係犯偽造文書罪，該偽造署押為偽造文書
    之部分行為，不另論罪。偽造後復加以行使，其偽造之低度
    行為，應為行使之高度行為所吸收，祇論以行使偽造私文書
    罪(最高法院88年度台非字第5號判決意旨參照)。另按以偽
    造之有價證券供作擔保或作為新債清償而借款，則其借款行
    為，為行使有價證券以外之另一行為，其間有方法結果關係
    ，應論以詐欺罪之牽連犯者，係指以偽造之有價證券供作擔
    保或作為新債清償，而有再借款之行為，始足當之（最高法
    院89年度台上字第280號判決意旨參照）。而刑法偽造有價
    證券罪，其偽造後持以行使，因偽造之目的在得以行使，故
    行使行為較偽造行為犯行為輕，應依吸收犯法則認行使之低
    度行為為偽造之高度行為所吸收（最高法院81年度台上字第
    6349號判決意旨參照）。被告將其照片交予「小王」，由「
    小王」偽造「劉庭毅」健保卡1張並交予被告後，由被告持
    之向告訴人行使，足以生損害於被害人劉庭毅及中央健康保
    險局對於核發健保卡業務管理之正確性，核其此部分所為，
    係犯刑法第216條、第212條行使偽造特種文書罪。「小王」
    發送虛偽不實之貸款簡訊至告訴人上開行動電話，致告訴人
    誤信為真，陷於錯誤，回撥電話予「小王」聯繫見面，嗣後
    由被告持上開名片，出面向告訴人自稱為花旗租賃國際有限
    公司之業務主任劉庭毅，並佯稱貸款模式，致告訴人決定貸
    款100萬元，並交付20萬元保證金予被告，核其此部分所為
    ，係犯刑法第339條第1項詐欺取財罪。被告於「小王」提供
    之空白本票上，填載發票日為99年4月8日、票面金額為20萬
    元，並於發票人欄偽造劉庭毅署名1枚、記載國民身分證號
    碼為Ｚ000000000號，且於金額欄及發票人欄上各偽造「劉庭
    毅」之指印1枚(共於本票上偽造「劉庭毅」指印2枚)，而偽
    造完成表彰係由「劉庭毅」簽發之本票1張後，交付予告訴
    人而行使，核其此部分所為，係犯刑法第201條第1項偽造有
    價證券罪。而被告偽造上開本票後復持以行使之，係為虛應
    告訴人要求提供擔保，並無再另有借款、取得財物之行為，
    依前開裁判意旨，自無另論以詐欺取財罪責，附此敘明。被
    告於告訴人已擬妥內容之收據上，偽造劉庭毅之署名及指印
    各1枚，依其內容足以表示劉庭毅本人4月8日於聚合發工地
    向陳哲政收取20萬元整做為保證金，於4月9日交付100萬元
    整為借款之用保證金之意思。上開收據雖係告訴人基於便利
    而事先擬妥內容，然被告明知其內容，自可決定是否簽署，
    其仍執意於收據上偽造劉庭毅署名及指印，該告訴人事先書
    寫之內容，即為被告採為自己之一定意思表示，故被告於告
    訴人事先擬妥之收據上偽造劉庭毅之署名及指印，已係犯偽
    造私文書罪，被告偽造上開收據後，復交予告訴人而主張收
    據內容，自有行使之意思，足以生損害於被害人劉庭毅。核
    被告此部分所為，係犯刑法第216條、第210條之行使偽造私
    文書罪。「小王」於發送前揭虛偽不實之貸款簡訊至告訴人
    上開行動電話，告訴人回撥簡訊上所載聯絡電話與之詢問貸
    款事宜後，由「小王」交付上開偽造之劉庭毅健保卡、空白
    本票、行動電話、車輛予被告使用，並由被告出面與告訴人
    進行後續接洽，「小王」於被告出面與告訴人接洽前，已交
    付偽造之健保卡、空白本票予被告，可見「小王」應知悉借
    款人於交付保證金時，會要求被告提供身分證明文件及擔保
    物，方會先提供偽造之劉建庭健保卡、空白本票予被告使用
    ，則「小王」就被告應告訴人要求，偽造本票、收據後行使
    ，並交付偽造之健保卡予告訴人影印留存等犯行，應有犯意
    聯絡及行為分擔甚明。是被告與「小王」就上開所有犯行，
    均有犯意聯絡及行為分擔，皆為共同正犯。被告於密切之時
    地接續偽造「劉庭毅」之署名、指印之行為，為接續犯，被
    告於上開收據、本票上偽造署名、指印各為偽造私文書及偽
    造有價證券之部分行為，均不另論罪。被告偽造健保卡、收
    據後持以行使，偽造之低度行為，均應為行使之高度行為所
    吸收，皆不另論罪。被告偽造有價證券後進而行使，行使之
    低度行為為偽造之高度行為所吸收，亦不另論罪。被告係因
    告訴人交付20萬元時，要求被告提供擔保，及提出身分證明
    文件供參，遂交付上開偽造之「劉庭毅」健保卡予告訴人影
    印留存、並偽造上開本票、收據後交付告訴人而行使，被告
    係以一行為同時觸犯偽造有價證券罪、行使偽造私文書罪、
    行使偽造特種文書罪，為想像競合犯，應依刑法第55條之規
    定，從一重之偽造有價證券罪論斷。公訴意旨認被告所為偽
    造有價證券罪、行使偽造私文書罪、行使偽造特種文書罪之
    間，應予分論併罰，容有誤會。被告所為詐欺取財罪與偽造
    有價證券罪之間，犯意各別，行為互殊，應予分論併罰。本
    件被告在未徵得被害人劉庭毅同意或授權之情形下，即恣意
    為本件偽造有價證券之犯行，其所為固值非難，惟其偽造之
    本票僅1張，金額亦非至鉅，與一般重大擾亂金融秩序之經
    濟犯罪者迥異，本院衡其情狀，認倘處以法定刑之最低刑即
    有期徒刑3年，猶嫌過重，是就其所為偽造有價證券之犯行
    ，有情輕法重，在客觀上足以使人心生同情，被告犯罪情狀
    尚堪憫恕，爰依刑法第59條之規定，酌量減輕其刑。爰審酌
    被告為清償其向「小王」借貸之本金及利息，而應「小王」
    之邀，共同為前揭犯行，影響金融秩序及文書真正之信賴秩
    序，足以生損害於被害人劉庭毅及中央健康保險局，並造成
    告訴人受有財產上之損害，其行可議，併斟酌其犯罪後坦承
    犯行，知所悔悟，犯罪後態度尚可，且已與告訴人達成和解
    ，並先賠償告訴人10萬元，有本院99年度司中調字第2752
    號調解程序筆錄、調解結果報告書各1份附卷可稽(見本院卷
    第28頁、31頁)，及其犯罪之動機、目的、手段、國中畢業
    之智識程度、獨自撫養2名子女之生活狀況等一切情狀，分
    別量處如主文所示之刑，並定其應執行之刑，以示懲儆，公
    訴人所求處之定應執行刑，核屬過輕，附此敘明。
四、末按偽造之文書，既已交付於被害人收受，則該物非屬被告
    所有，除該偽造文書上偽造之印文、署押，應依刑法第219
    條予以沒收外，依同法第38條第3項之規定，即不得再就該
    文書諭知沒收。偽造有價證券上所偽造之印文或署押，係屬
    偽造有價證券之一部分，已因偽造有價證券之沒收而包括在
    內，自不應重為沒收之諭知(最高法院89年度台上字第3757
    號判決意旨參照)。扣案如附表所示之偽造本票1張，應依刑
    法第205條之規定，不問屬於被告所有，應於被告所犯偽造
    有價證券罪之罪刑項下，宣告沒收，而其上偽造之「劉庭毅
    」之署名、指印，無庸再依刑法第219條之規定，予以重覆
    宣告沒收，併此敘明。又扣案之花旗租賃國際有限公司業務
    主任劉庭毅名片及上開收據各1張，固係被告為詐欺取財及
    行使偽造私文書之犯行所用之物，然被告業已將該名片、收
    據交付予告訴人收受，非屬於被告或共犯「小王」所有之物
    ，自無從依法宣告沒收。而偽造之「劉庭毅」健保卡影本，
    係被告交付偽造之「劉庭毅」健保卡正本予告訴人影印留存
    ，該影本為告訴人所有，亦無從宣告沒收。惟上開偽造之收
    據上偽造之「劉庭毅」署名及指印各1枚，應依刑法第219條
    之規定，不問屬於被告與否，應於被告所為偽造有價證券罪
    之罪刑項下，宣告沒收。而偽造之「劉庭毅」健保卡1張，
    被告供承業已交還予「小王」，並未扣案，復無證據證明其
    尚存在，且非屬違禁物，為免日後執行困難，爰不予宣告沒
    收。另未扣案之門號0000000000號、0000000000號行動電話
    及SIM卡，雖係被告或「小王」為詐欺取財犯行所用之物，
    惟上開門號SIM卡之申請人分別為遠傳電信股份有限公司、
    外籍人士納他朋，有通聯調閱查詢單2份附卷足參(見警卷第
    21頁、26頁)，然無證據證明納他朋為「小王」，且亦無證
    據足資證明插入上開門號SIM卡之行動電話，係被告或「小
    王」所有，復均非屬違禁物，爰亦不予宣告沒收。
據上論斷，應依刑事訴訟法第299條第1項前段，刑法第201條第1
項、第216條、第210條、第212條、第339條第1項、第28條、第5
5條、第51條第5款、第205條、第219條，刑法施行法第1條之1第
1項、第2項前段，判決如主文。
本案經檢察官王淑月到庭執行職務。
中    華    民    國   100    年    1     月    20    日
                  刑事第五庭  審判長法  官  王邁揚
                                    法  官  賴秀雯
                                    法  官  林慧欣
附表：
┌──┬─────┬─────┬─────┬─────┐
│編號│發票日    │票面金額  │票據號碼  │發票人    │
├──┼─────┼─────┼─────┼─────┤
│1   │99年4月8日│20萬元    │753321    │劉庭毅    │
└──┴─────┴─────┴─────┴─────┘
以上正本證明與原本無異。
如不服本判決應於收受送達後10日內向本院提出上訴書狀，並應
敘述具體理由；其未敘述上訴理由者，應於上訴期間屆滿後20日
內向本院補提理由書（均須按他造當事人之人數附繕本）「切勿
逕送上級法院」。
                                   書記官  鄭淑英
中    華    民    國   100    年    1     月    20    日
附錄本案論罪科刑法條
刑法第201條
意圖供行使之用，而偽造、變造公債票、公司股票或其他有價證
券者，處三年以上十年以下有期徒刑，得併科三千元以下罰金。
行使偽造、變造之公債票、公司股票或其他有價證券，或意圖供
行使之用，而收集或交付於人者，處一年以上七年以下有期徒刑
，得併科三千元以下罰金。
刑法第210條
偽造、變造私文書，足以生損害於公眾或他人者，處五年以下有
期徒刑。
刑法第212條
偽造、變造護照、旅券、免許證、特許證及關於品行、能力服務
或其他相類之證書、介紹書，足以生損害於公眾或他人者，處一
年以下有期徒刑、拘役或三百元以下罰金。
刑法第216條
行使第二百十條至第二百十五條之文書者，依偽造、變造文書或
登載不實事項或使登載不實事項之規定處斷。
刑法第339條
意圖為自己或第三人不法之所有，以詐術使人將本人或第三人之
物交付者，處五年以下有期徒刑、拘役或科或併科一千元以下罰
金。
以前項方法得財產上不法之利益或使第三人得之者，亦同。
前二項之未遂犯罰之。